ACORDAO-COMPLETO-2535084

ACÓRDÃO 2062/2022 ATA 13/2022 - SEGUNDA CÂMARA

VISTOS, relatados e discutidos estes autos em que se aprecia ato de pensão militar,
ACORDAM os Ministros do Tribunal de Contas da União, reunidos em sessão da Segunda Câmara, diante das razões expostas pelo Relator, e com fundamento no art. 71, incisos III e IX, da Constituição Federal de 1988, c/c os arts. 1º, inciso V, 39, inciso II, e 45 da Lei 8.443/1992, e ainda com os arts. 260, § 1º, 261, caput e § 1º, e 262, caput e § 2º, do Regimento Interno do TCU, em:
9.1. considerar ilegal a pensão militar instituída em favor de Sonia Maria Teixeira de Sa Pereira Silva, negando o registro ao ato correspondente;
9.2. dispensar o ressarcimento das quantias indevidamente recebidas de boa-fé (enunciado 106 da súmula da jurisprudência predominante do TCU) ;
9.3. determinar ao Comando do Exército que:
9.3.1. no prazo de quinze dias, faça cessar os pagamentos decorrentes do ato ora considerado ilegal, sob pena de responsabilidade solidária da autoridade administrativa omissa;
9.3.2. no prazo de quinze dias, dê ciência do inteiro teor desta deliberação à interessada, esclarecendo-lhe que poderá optar pelo recebimento do benefício relativo à pensão militar aqui examinada, desde que comprove o correto enquadramento nas disposições do art. 29 da Lei 3.765/1960, escolhendo apenas os benefícios legalmente acumuláveis, sem prejuízo de esclarecer que não será possível opção pela percepção das duas pensões militares, pois tal acumulação deixou de ser permitida com o advento da MP 2.215-10/2001, vigente no momento da instituição da pensão ora apreciada;
9.3.3. caso a beneficiária opte pela pensão militar aqui examinada, encaminhe, no prazo de trinta dias, novo ato para apreciação pelo TCU, que deverá contemplar todas as informações que comprovem a observância do art. 29 da Lei 3.765/1960, além de anexar todos os documentos que justifiquem o posto de referência para os proventos da pensão;
9.3.4. no prazo 60 dias, informe ao TCU as medidas adotadas, sem prejuízo de encaminhar comprovante sobre a data em que a interessada tomou conhecimento do contido no item anterior;
9.4. dar ciência deste acórdão ao Comando do Exército.

Ato de pensão militar.

Segunda Câmara

Comando do Exército.

3. Interessados/Responsáveis:
3.1. Interessado: Sonia Maria Teixeira de Sa Pereira Silva (XXX.464.777-XX).

13.1. Ministros presentes: Augusto Nardes (na Presidência), Bruno Dantas (Relator) e Antonio Anastasia.
13.2. Ministro-Substituto convocado: Marcos Bemquerer Costa.
13.3. Ministro-Substituto presente: André Luís de Carvalho.

BRUNO DANTAS

Adoto como relatório excerto da instrução produzida pela Secretaria de Fiscalização de Integridade de Atos e Pagamentos de Pessoal e de Benefícios Sociais - Sefip (peça 5) , que contou com o apoio do Ministério Público junto ao TCU - MPTCU (peça 7) :
"Exame das Constatações
9. Ato: 28182/2017 - Inicial - Interessado (a) : WILSON GOMES DA SILVA - CPF: XXX.357.401-XX
9.1. Beneficiário: SONIA MARIA TEIXEIRA DE SA PEREIRA SILVA - CPF: XXX.464.777-XX - Cônjuge
9.2. Parecer do Controle Interno: considerar o ato Legal.
9.3. Constatações e análises: 
9.3.1. Posto/Graduação de referência para cálculo dos proventos de reforma não correspondente a 01 (um) grau hierárquico imediato/superior ao último posto/graduação na ativa.
a.	Justificativa do Gestor de Pessoal: O instituidor faleceu na inatividade no posto de Coronel; percebia proventos de General-de-Divisão, conforme o Decreto Presidencial, de 24 SET 1976, da Presidência da República; e contribuía para a pensão militar correspondente ao posto de General-de-Exército na Inatividade, 02 postos acima, por possuir mais de 35 anos de tempo de serviço; conforme as observações contidas nos nº 2 e 3 do Parecer 326/15-SSPM-SAP/1-Nit, de 18 DEZ 15. 
b.	Análise do Controle Interno: Justificativa do gestor esclarece pendência
c.	Análise da Equipe Técnica: Ilegal
Pela leitura do ato de concessão militar e seus anexos, verifica-se que o instituidor foi inicialmente reformado por limite de idade de permanência na reserva com proventos com base no soldo de General de Brigada.
A posterior reforma por invalidez/incapacidade majorou os proventos para o posto/graduação para General de Divisão. Tal situação afronta o Acórdão 2225/2019-TCU-Plenário, de relatoria do Ministro Benjamin Zymler, que permite a majoração de reforma somente para militares da ativa ou reserva. No caso em tela o militar já se encontrava reformado, sendo que tal irregularidade repercute sobre os proventos de pensão militar.
Frente a tal situação a concessão em tela não pode prosperar, devendo receber a chancela pela ILEGALIDADE e os proventos de pensão ser reajustados para graduação de General de Exército, por ter contribuído com base em dois postos acima por contar com mais de 35 anos de serviço, de acordo com o que prescreve o art. 6º da Lei 3765/1960.
9.3.2. Indício encontrado para o beneficiário SONIA MARIA TEIXEIRA DE SA PEREIRA SILVA de CPF XXX.464.777-XX - tipo de indício: Acumulação ilegal de pensão militar com mais de um benefício ou vencimento (permitida a acumulação com apenas um outro benefício ou vencimento) , situação: EM MONITORAMENTO.
a.	Justificativa do Gestor de Pessoal: Não há. Verificação efetuada no âmbito do TCU.
b.	Análise do Controle Interno:  Não há. Verificação efetuada no âmbito do TCU.
c.	Análise da Equipe Técnica: Ilegal
Pesquisas aos sistemas internos do TCU identificaram que a Sra. SONIA MARIA TEIXEIRA DE SA PEREIRA SILVA acumula duas pensões militares e uma pensão paga pelo INSS.
Trata-se de situação que não encontra amparo na legislação. O art. 29 da Lei 3.765/1960, com redação dada pela Medida provisória 2.215-10/2001, assim dita:
Art. 29. É permitida a acumulação:
I - de uma pensão militar com proventos de disponibilidade, reforma, vencimentos ou aposentadoria;
II - de uma pensão militar com a de outro regime, observado o disposto no art. 37, inciso XI, da Constituição Federal.
Seria permitido, portanto, a acumulação de uma pensão militar com outra de outro regime, não os três benefícios simultaneamente. Por essa razão, entende-se que o ato deva ser julgado ilegal e negado o seu registro.
 (...) 
CONCLUSÃO
10.	 A abrangência e a profundidade das verificações levadas a efeito fundamentam convicção de que o ato 28182/2017 pode ser apreciado pela ilegalidade, em razão das irregularidades apontadas no item Exame das Constatações desta instrução, que representam afronta à legislação e à jurisprudência de referência
PROPOSTA DE ENCAMINHAMENTO
11.	 Ante o exposto, com fundamento no art. 71, inciso III, da Constituição Federal, no art. 1º, inciso V, e art. 39, incisos I e II, da Lei 8.443/1992, no art. 260 do Regimento Interno do Tribunal de Contas da União, propõe-se: 
11.1. Considerar ILEGAL e recusar registro do ato de Pensão militar de WILSON GOMES DA SILVA do quadro de pessoal do órgão/entidade COMANDO DO EXÉRCITO, com base nos arts. 71, inciso III, da Constituição Federal, 1º, inciso V, e 39, inciso II, da Lei 8.443/1992 e 260, § 1º, do Regimento Interno.
11.2.	Com fulcro no art. 262, caput, do Regimento Interno deste Tribunal, determinar ao órgão/entidade COMANDO DO EXÉRCITO que: 
11.2.1.	promova o recálculo do valor atualmente pago a título de reforma/pensão militar com base no posto/graduação incorreto, no prazo 15 (quinze) dias, contados a partir da ciência desta deliberação, sujeitando-se a autoridade administrativa omissa à responsabilidade solidária, em face de manifesta ilegalidade.
11.2.2.	emita novo ato, livre da irregularidade ora apontada, em substituição ao ato de Pensão militar de WILSON GOMES DA SILVA, submetendo-o à nova apreciação por este Tribunal, na forma do artigo 260, caput, também do Regimento.
11.2.3.	informe o teor do acórdão que vier a ser prolatado, encaminhando ao TCU, no prazo de trinta dias, comprovante da data de ciência pelo (a) interessado (a) , nos termos do art. 4º, § 3º, da Resolução TCU 170/2004.
11.2.4.	apresente ao beneficiário o direito a opção entre os cargos/proventos acumulados ilegalmente com a pensão militar/reforma para tal situação se enquadre no que prescreve o art. 29 de Lei nº 3765/60.
11.2.5.	dê ciência, no prazo de quinze dias, contados da notificação, do inteiro teor desta deliberação (a) o interessado (a) , alertando-o (a) de que o efeito suspensivo proveniente da interposição de eventuais recursos junto ao TCU não o (a) exime da devolução dos valores percebidos indevidamente, caso o recurso não seja provido.
11.2.6.	dispense a devolução dos valores indevidamente recebidos de boa-fé até a data da ciência do órgão/entidade COMANDO DO EXÉRCITO, do acórdão que vier a ser proferido, com base no Enunciado 106 da Súmula da Jurisprudência do TCU."
	É o relatório.

não há

Procurador Júlio Marcelo de Oliveira.

pensão MILITAR. acumulação de três benefícios. inobservância do disposto no art. 29 da lei 3.765/1960. ilegalidade e negativa de registro.

PENSÃO MILITAR (PMIL)

Secretaria de Fiscalização de Integridade de Atos e Pagamentos de Pessoal e de Benefícios Sociais (Sefip).

Cuida o processo de ato de pensão militar emitido pelo Comando do Exército.
2.	A secretaria especializada, com o apoio do MPTCU, sugere a ilegalidade e negativa de registro da concessão por identificar que o instituidor foi contemplado com elevação de posto hierárquico em razão de invalidez permanente quando já estava reformado, com reflexos nos proventos da pensão, o que está em desacordo com as disposições da Lei 6.880/1980 e com o decidido no Acórdão 2225/2019-TCU-Plenário. Além disso, foi identificado que a beneficiária, além da pensão militar, acumula outros dois benefícios, situação em desacordo com o art. 29 da Lei 3.765/1960.
3.	No mérito, acompanho parcialmente a análise e as conclusões oferecidas nos pareceres precedentes, conforme as seguintes considerações.
4.	Em relação ao acúmulo de benefícios, rememoro que o art. 29 da Lei 3.765/1960 jamais permitiu o acúmulo de mais de dois benefícios, senão vejamos:
Redação original
"Art. 29. É permitida a acumulação:
a) de duas pensões militares;
b) de uma pensão militar com proventos de disponibilidade, reforma, vencimentos, aposentadoria ou pensão proveniente de um único cargo civil."
Redação dada pela MP 2.215-10/2001
"Art. 29. É permitida a acumulação:
I - de uma pensão militar com proventos de disponibilidade, reforma, vencimentos ou aposentadoria;
II - de uma pensão militar com a de outro regime, observado o disposto no art. 37, inciso XI, da Constituição Federal."
5.	Aliás, não se admite a percepção cumulada de pensão militar com outros dois benefícios ainda que um deles cuide de benefício previdenciário obtido junto ao INSS (Acórdão 2365/2018-TCU-Plenário, 9.009/2020-TCU-Primeira Câmara e 8.721/2017-TCU-Segunda Câmara, dentre outros) .
6.	No caso, além da pensão militar aqui examinada, a beneficiária percebe outra pensão militar (instituída por seu genitor) e um benefício previdenciário junto ao INSS, o que está em desacordo com o sobredito entendimento e conduz à ilegalidade do ato, com negativa de registro, sem prejuízo de que seja dispensada a devolução dos valores indevidamente recebidos de boa-fé, consoante o enunciado 106 da súmula da jurisprudência do TCU.
7.	Em tempo, a beneficiária deve ser orientada no sentido de que poderá optar pelo recebimento do benefício relativo à pensão militar aqui examinada, desde que comprove o correto enquadramento nas disposições do art. 29 da Lei 3.765/1960, escolhendo apenas os benefícios legalmente acumuláveis. Convém esclarecer que não será possível opção pela percepção das duas pensões militares, pois tal acumulação deixou de ser permitida com o advento da MP 2.215-10/2001, vigente no momento da instituição da pensão ora apreciada.
8.	Sobre a aludida elevação de posto hierárquico do instituidor em razão de invalidez permanente quando já estava reformado, o que, segundo a secretaria especializada, estaria em desacordo com as disposições da Lei 6.880/1980 , não identifiquei, nos autos ou na base de dados de atos do TCU, registro de que tal elevação tenha de fato decorrido de invalidez permanente. Com efeito, o gestor de pessoal prestou os seguintes esclarecimentos acerca do posto de referência para os proventos do benefício:
"O instituidor faleceu na inatividade no posto de Coronel; percebia proventos de General-de-Divisão, conforme o Decreto Presidencial, de 24 SET 1976, da Presidência da República; e contribuía para a pensão militar correspondente ao posto de General-de-Exército na Inatividade, 02 postos acima, por possuir mais de 35 anos de tempo de serviço; conforme as observações contidas nos nº 2 e 3 do Parecer 326/15-SSPM-SAP/1-Nit, de 18 DEZ 15."
9.	Por aí se vê que, ao falecer, o instituidor ocupava o posto de Coronel, mas percebia proventos de General de Divisão, ou seja, dois postos acima, sem que tenham sido esclarecidos os fundamentos para a dupla elevação de posto.
10.	Importante destacar que se trata, aqui, de pensão instituída por militar admitido como praça ainda durante a Segunda Guerra Mundial e que foi para a reserva em meados de 1976, ou seja, antes da vigência da Lei 6.880/1980. Significa que ele foi submetido, ao longo de sua vida funcional, a legislações que contemplavam outras especificidades, que poderiam justificar a dupla elevação de posto oferecida ao instituidor por Decreto Presidencial de 24 de setembro de 1976. 
11.	Outra possível inconsistência nos esclarecimentos é a informação de que o instituidor contribuía em dois postos acima para fins de pensão militar, o que, segundo dito pelo gestor, corresponderia ao posto de General de Exército. Ocorre que, de acordo com a hierarquia do Exército, a graduação de Marechal é a que se encontra dois postos acima da graduação de General de Divisão (posto dos proventos de reforma do instituidor) . Aliás, o posto de referência para os proventos do benefício é exatamente o de Marechal, conforme registrado no ato encaminhado.
12.	Diante dessas ponderações, caso a beneficiária opte pela pensão militar aqui examinada, o Comando do Exército deverá, no novo ato a ser encaminhado ao TCU, oferecer todas as informações e anexar todos os documentos que justifiquem o posto de referência para os proventos da pensão.
	Ante o exposto, voto por que o Tribunal adote a deliberação que ora submeto à apreciação deste Colegiado.
	TCU, Sala das Sessões Ministro Luciano Brandão Alves de Souza, em 3 de maio de 2022.
Ministro BRUNO DANTAS
Relator